【裁判字號】    99,台上,6562
【裁判日期】    991021
【裁判案由】    違反毒品危害防制條例
【裁判全文】
最高法院刑事判決            九十九年度台上字第六五六二號
上  訴  人  甲○○原名湯維然.
            乙○○
共      同
選任辯護人  沙洪律師
上列上訴人等因違反毒品危害防制條例案件，不服台灣高等法院
中華民國九十六年八月十四日第二審判決（九十六年度上訴字第
二四０二號，起訴案號：台灣台北地方法院檢察署九十五年度偵
字第五九０五號），提起上訴，本院判決如下：
    主  文
原判決撤銷，發回台灣高等法院。
    理  由
本件原判決認定上訴人甲○○、乙○○有其事實欄所載之犯行，
因而撤銷第一審判決，改判仍論處上訴人等共同連續販賣第三級
毒品罪刑。固非無見。
惟查：(一)、警察依警察勤務條例第十一條第三款執行場所之臨檢
勤務，應限於已發生危害或依客觀、合理判斷易生危害之處所、
交通工具或公共場所為之，對人實施之臨檢則須以有相當理由足
認其行為已構成或即將發生危害者為限，且應遵守比例原則，不
得逾越必要程度，臨檢進行前，應對在場者告以實施之事由，及
出示證件表明其為執行人員之身分，始無悖於維護人權之憲法意
旨，經司法院釋字第五三五號解釋在案。又警察職權行使法第六
條第一項，雖規定警察於公共場所或合法進入之場所，得對於在
場人員「查證其身分」，仍應符合所定要件，倘欲基於司法警察
（官）之身分蒐集犯罪事證，對於在場人員之身體、物件、電磁
紀錄、住宅或場所為搜索、扣押處分，仍應依警察法第九條第四
款、警察法施行細則第十條第三款之規定，遵循刑事訴訟法關於
搜索及扣押之規定，並依其具體情形，由法院予以事先或事後之
審查，非謂因有警察職權行使法之規定，而得規避。其若非法搜
索、扣押，所取得之證據，法院應依刑事訴訟法第一百五十八條
之四規定，本於人權保障及公共利益之均衡維護原則，判斷其證
據能力之有無。本件甲○○及其辯護人於第一審及原審準備程序
時主張查扣之三十包Ｋ他命，係警員未徵得其同意對其身體碰觸
下違反正當法律程序之違法搜索所取得（見第一審卷第二十頁倒
數第八行、原審卷第二九頁反面第十三、十五、十六行，第三十
頁第五、六行）等語。依卷附台北市政府警察局中山分局（下稱
中山分局）刑事案件移送書所載，本件係警方巡邏時，發現甲○
○行縱可疑盤查，自其所穿長褲右側口袋查獲上開證物（見偵查
卷第一頁）；上訴人曾出具自願搜索同意書（見偵查卷第十六頁
，惟該同意書第一點係記載「張德麟」同意接受搜索，「同意受
搜索人」欄則由湯維然簽名）。所載如果無訛，本件扣押之毒品
等，係在臨檢盤查之下取得，究竟有無符合臨檢之法定要件？抑
或警員認上訴人係現行犯或準現行犯而執行附帶搜索？或經上訴
人出自「自願性同意」而取得？要非無疑？準此以觀，本件警方
臨檢（盤查）之實施是否符合上開解釋意旨？其後之搜索甲○○
長褲右側口袋之行為是否符合刑事訴訟法無令狀搜索之規定？其
所查扣之毒品等證物，是否屬於刑事訴訟法第一百五十八條之四
所謂違背法定程序所取得之證據？是否具有證據能力？原判決未
予審酌論列，遽採為判決之基礎，併有調查未盡及理由不備之違
法。(二)、司法警察（官）依法拘提或逮捕被告或犯罪嫌疑人之後
，為獲致其犯罪相關案情，而開始就犯罪情節與其交談時，即屬
刑事訴訟法所規定之「詢問」。而詢問之開始即應當場製作詢問
筆錄，並踐行同法第九十四條至第一百條之三之法定程序，始足
保障被告或犯罪嫌疑人之權利。但如為追捕正犯、共犯、營救被
害人等急迫情事，或宥於現場有不能製作筆錄之情形時，基於公
共利益之維護及保護被害人之生命安全，且衡酌刑事訴訟法第四
十三條之一第二項筆錄之特殊製作形態及同法第一百條之一第二
項筆錄與錄音不符時以錄音為準之意旨，經被告或犯罪嫌疑人之
同意，得以錄音代替筆錄之製作，以獲得其供述內容而得繼續犯
罪之追查或被害人之營救，但仍應遵守詢問被告或犯罪嫌疑人應
行遵守之程序。於此情形，程序之遵守與否，即應依錄音內容之
有無而判斷，錄音所未記錄者，即屬未踐行，嗣後不得再依該執
行詢問錄音職務之司法警察（官）之證詞而補充之。原判決以自
民國九十五年三月一日二十二時十五分逮捕甲○○帶往中山分局
中山二派出所至翌日零時三十五分間製作調查筆錄前，由警員詹
慶賢錄製之「蒐證錄音」，作為判斷上訴人犯罪之依據。而詹慶
賢於第一審證述，上開錄音係逮捕甲○○至派出所後正式筆錄之
前所錄製；且因而獲致甲○○供出毒品之案情，即刻前往羅馬假
期酒店而查獲乙○○，將之帶往派出所之後方製作該二人正式筆
錄，在錄製上開錄音時，並未為同法第九十五條之權利告知，亦
未經甲○○同意夜間詢問等語（見第一審卷第六二頁反面倒數第
七、八、三行，第六三頁第二、四、八、九、十至十二、二二、
二四至二九行）。倘若無訛，詹慶賢為追捕正犯而為「蒐證錄音
」時，即屬詢問之開始；該「蒐證錄音」為筆錄之替代，警員為
詢問時，有無踐行相關法定程序，自應以該錄音為據。依卷附第
一審「蒐證錄音」勘驗筆錄之記載，既無警員踐行刑事訴訟法第
九十五條告知義務之情事，自不能以詹慶賢嗣後證稱逮捕時已告
知其權利，即認已經補正。又依原判決所引前揭勘驗筆錄之記載
，甲○○稱「我想先打電話」，惟詹慶賢則謂「我等一下讓你打
，你先回答我問題」等情（見原判決第四頁第十六、十七行）。
甲○○打電話之目的為何？詹慶賢加以拒絕，有無侵害其訴訟防
禦權，而認具有惡意？實情究竟如何？攸關偵查機關違反告知義
務、夜間詢問等規定，其詢問有無證據能力，自有調查審認之必
要。原審未予釐清，即認定司法警察雖違背夜間詢問等規定，但
符合刑事訴訟法第一百五十八條之二第一項但書規定「但經證明
其違背非出於惡意，且該自白或陳述出於自由意志者」，而認有
證據能力，自有調查未盡之違法。(三)、按科刑之判決者，須將認
定之犯罪事實詳記於事實欄，然後於理由內逐一說明其憑以認定
之證據，使事實與理由兩相一致，方為合法。原判決認定甲○○
、乙○○意圖營利，基於販賣第三級毒品之概括犯意聯絡，而販
賣第三級毒品等情，理由內未說明其憑以認定上訴人等有營利意
思之證據，致使判決失其依據，有理由不備之違背法令。(四)、共
同正犯犯罪所得之財物為現金時，因共同正犯應就全部犯罪結果
負其責任，而合併計算犯罪所得，且於全部或一部不能沒收時，
以其財產抵償之，但為避免執行時發生重複沒收或抵償之情形，
故各共同正犯之間係採「連帶沒收、連帶抵償主義」，於裁判時
應諭知被告共同犯罪所得之財物應與其他共同正犯連帶沒收，如
全部或一部不能沒收時，連帶追徵其價額或以其財產連帶抵償之
。原判決認定上訴人等共同販賣毒品Ｋ他命，犯罪所得計新台幣
（下同）三千元，其中二千元未扣案。但其主文欄未依據前述共
同正犯連帶之法理，併為「連帶沒收、連帶抵償」之諭知，有適
用法則不當之違誤。以上或為上訴意旨所指摘，或係本院得依職
權調查之事項，應認原判決有撤銷發回更審之原因。
據上論結，應依刑事訴訟法第三百九十七條、第四百零一條，判
決如主文。
中    華    民    國  九十九  年    十    月  二十一  日
                      最高法院刑事第十一庭
                          審判長法官  石  木  欽
                                法官  洪  佳  濱
                                法官  韓  金  秀
                                法官  段  景  榕
                                法官  周  煙  平
本件正本證明與原本無異
                                      書  記  官
中    華    民    國  九十九  年    十    月  二十七  日
                                                     M

司法院資訊處製作；財團法人民間司法改革基金會備份。
